高雄高等行政法院判決　　　　　　　　　　　　　　九十三年度訴字第四六五號
　　　　　　　　　　　　　　　.
　　原　　　告　甲○
　　被　　　告　財政部高雄市國稅局
　　代　表　人　乙○○　局長
　　訴訟代理人　丙○○
右當事人間因綜合所得稅事件，原告不服財政部中華民國九十三年四月九日台財訴字
第０九三００一一五五八號訴願決定，提起行政訴訟。本院判決如左：
　　主  文
原告之訴駁回。
訴訟費用由原告負擔。
    事  實
甲、事實概要：
緣原告係新陸開發股份有限公司（下稱新陸公司）股東，其八十八年度綜合所得稅結
算申報，未申報其取自新陸公司以出售土地增益之資本公積轉增資後又辦理減資之營
利所得新臺幣（下同）四、八０一、九二０元，經財政部臺灣省北區國稅局於民國（
下同）九十年八月二十三日查獲，移請財政部臺北市國稅局中南稽徵所辦理，並於九
十二年五月十四日通報被告併課綜合所得稅，另原告除漏報上開營利所得外，尚短漏
報營利所得二七三、四五七元，共計短漏報所得額五、０七五、三七七元，致短漏所
得稅額一、二八五、五九一元，被告乃核定補徵稅額一、二八五、五九一元，並按所
漏稅額一、二八五、五九一元依有無扣（免）繳憑單分別處以０‧二倍及０‧五倍之
罰鍰共計六二二、０００元（計至百元止）。原告不服，申經復查結果，未獲變更，
提起訴願，亦遭決定駁回，遂提起本件行政訴訟。
乙、兩造之聲明：
一、原告聲明求為判決：
（一）訴願決定及原處分（含復查決定）均撤銷。
（二）訴訟費用由被告負擔。
二、被告聲明求為判決：
（一）原告之訴駁回。
（二）訴訟費用由原告負擔。
丙、兩造主張之理由：
壹、原告起訴意旨略謂：
一、本稅部分：
（一）新陸公司係出售固定資產「土地」，以其溢價收入轉資本公積辦理增資、發行
      股票及減資均依公司法、商業會計處理準則等相關法令及財政部函釋規定辦理
      ，其增、減資及發行股票之過程如下：
    (1)新陸公司於六十三年六月一日購入坐落台北市○○區○○路五段一六六、一六
      八、一八０地號土地（面積計四六、一八０坪、地目為溜〔保護區〕），供興
      建附設旅館、遊樂園及辦公大樓、員工宿舍等用途，該公司於購入該土地時依
      規定帳列固定資產－土地。
    (2)上開土地部分於七十一年經台北市政府地政處公告徵收後，餘九，九七七‧０
      五五坪（下稱系爭土地）仍為新陸公司所有，嗣於八十六年該公司董事會鑒於
      前開土地始終未予利用（因地目始終未予變更為「建地」而無法興建建築物）
      不利資金運用決議決定出售前開剩餘土地，此出售決定並於八十六年三月二十
      一日經股東會決議照案通過，並於八十六年五月十日出售予財團法人慈濟基金
      會。
    (3)新陸公司是依公司法第二百三十八條及商業會計處理準則第二十五條規定，將
      出售系爭土地即固定資產溢價收入轉為資本公積，並於八十七年二月十六日經
      股東常會通過以資本公積（出售系爭土地交易所得）一、五二五、一四０、０
      ００元辦理增資，經財政部證券暨期貨管理委員會八十七年三月九日（八七）
      台財證（一）第二０九六九號函及經濟部八十七年四月二十三日經（八七）商
      字第一０八八一三號函核准在案。嗣八十七年十一月二十五日股東臨時會通過
      辦理減資一、四八八、五三六、六００元按減資基準日各股東持股比例，發還
      現金給予各股東，各股東以減資基準日每千股發還現金九、六００元，亦經財
      政部證券暨期貨管理委員會八十八年二月五日（八八）台財證（一）第一七八
      一六號函核准，另並經台北市政府建設局八十八年四月十九日建一字第八八二
      七三九一三號函核准在案。
    (4)上開以資本公積轉增資及發行股票皆係依財政部八十三年六月十五日台財稅第
      八三一五九六四四九號函釋意旨，經由花蓮企業銀行辦理簽證，並依規定在股
      票背面均註記「資本公積轉增資」等字樣。
（二）按上開事實，其乃引用會計學原理、經濟部及財政部相關法規命令程序辦理，
      說明如下：
    (1)新陸公司購入上開土地時，帳上列其為固定資產－土地，出售土地時溢價收入
      轉資本公積（依公司法第二百三十八條及商業會計處理準則第二十五條）。
    (2)新陸公司出售土地係固定資產溢價收入免列當年度營利事業損益課稅，全數列
      入資本公積（依財政部七十五年八月七日台財稅第七五二五四四七號函、至於
      土地帳列「投資」或商品時，出售土地溢價收入始應列入未分配盈餘並列入出
      售年度營利事業損益課稅且不得列為資本公積，此觀財政部七十五年十二月八
      日台財稅第七五一八三五七號函可知）。
    (3)又依公司法第二百四十一條辦理資本公積轉增資，股東取得之股票免予計入股
      東取得年度所得課徵營利所得稅（按財政部八十三年六月十五日台財稅第八三
      一五九六四四九號函可知）。
    (4)新陸公司於八十七年十一月二十五日決議決定依公司法第一百六十八條辦理減
      資退還現金予股東，其尚未處於清算階段，按一般公認會計原則，該公司應相
      對減少會計科目列為股東持有免稅資本公積轉增資股票。為使該公司資產負債
      表平衡，新陸公司會計帳務上採收回「庫藏股」之面值法方式（此法係減資時
      將股票買回與俟再增資發行視為二筆交易，當公司買回庫藏股票時，視為股票
      註銷，後再增資發行時，則視為重新發行股票）。故新陸公司減資係屬公司繼
      續經營中資金之運用，而股東持有免稅資本公積轉增資股票減少非盈餘分配，
      僅係配合會計學原理使資產負債表平衡而調整之過渡科目，增資時再沖轉還原
      ，因股東持有之免稅資本公積轉增資股票，享有免計入取得年度課徵營利所得
      稅之權益尚未消失。
（三）原告認不應在新陸公司依公司法第一百六十八條辦理減資後將現金退還股東，
      同時減少股東持有之資本公積轉增資股票時，即就其減資後發放現金課徵股東
      營利所得，應待新陸公司清算註銷解散處分剩餘財產之時，始課徵股東營利所
      得稅，理由如下：
    (1)本件新陸公司所發予股東前述免稅資本公積股票，其依法於取得時享有免課徵
      營利所得稅權益，而依法律規定，該免稅權益應於股票喪失即為消失，於免稅
      權益消失時應課徵營利所得（盈餘分配）。其課徵營利所得時點依法核有該股
      票轉讓他人（第三人），及清算解散時二時點。
    (2)被告雖主張依財政部八十四年三月二十二日台財稅第八四一六一一四四六號函
      ，股東持有之免稅資本公積轉增資股票減少而發放現金予股東係屬於分派剩餘
      財產，應課徵股東營利所得云云。惟查，上開函文係在明釋公司結束營業辦理
      清算解散，所分派之剩餘財產，其中若有非屬股東原出資額，應屬投資收益或
      營利所得，應作為分派年度股東之所得申報課徵所得稅，參據公司法第三百二
      十九條至第三百三十一條規定，分派剩餘財產，返還股東股本係屬清算解散之
      任務，惟本件新陸公司運用免稅資本公積辦理增、減資後，返還現金予股東時
      ，仍繼續營業中並未辦理清結算，故減資所返還之現金非屬分派剩餘財產，自
      無適用前開函釋課徵營利所得之理。再從會計學觀點分析，股本變動係如以下
      ：股本＝原始投入股本＋增資股本（包括未分配盈餘、資本公積、現金等）－
      減資股本，因此增、減資僅係股本變動之一環，與分派剩餘財產無涉；而新陸
      公司依公司法規定辦理增、減資，其中減資係依公司法第一百六十八條規定辦
      理，減資有實質上減資（將閒置資金返還股東）及形式上減資（公司鉅額虧損
      不返還現實之資金）兩種；按新陸公司至今仍繼續經營，僅因經濟情勢變遷，
      須縮減營業規模而形成資金過剩，乃減少資本而將閒置資金暫返還股東，為公
      司永續經營中之商業經濟活動，符合公司實質上減資要件，其性質明顯與清結
      算解散分派剩餘財產返還股東全數股本不同，依法現尚無規定此種情形就減資
      發予現金應課所得稅。故被告應俟新陸公司辦理清結算後分派剩餘財產（其股
      本包括原始投入股本加資本公積轉增資等），返還股本予股東時再課徵該公司
      各股東營利所得或盈餘分配，始為合法，而非在新陸公司仍在繼續經營中辦理
      減資返還現金予股東時點即課徵新陸公司各股東營利所得，本件原處分顯有違
      誤。
    (3)又股東持有免稅資本公積轉增資股票因減資相對減少，並不會喪失享有免計入
      取得年度課徵營利所得稅之權益，因此暫不必課徵股東減資後分派現金退返股
      東之年度所得，正確課徵股東持有免稅資本公積轉增資股票股東營利所得時點
      ，為依公司法第三百三十條規定辦理清結算時，將全部股本（包括增減資股本
      ）變現金返還股東時再課徵該公司股東享有資本公積轉增資時免計入取得年度
      所得課徵所得稅之營利所得或盈餘分配。在清結算時持有免計入取得年度所得
      之資本公積轉增資股票之股東應全數課徵營利所得，為財政部六十五年一月二
      十七日台財稅字第三０五二二號函及八十四年三月二十二日台財稅字第八四一
      六一一四四六號函釋示在案。
    (4)被告引用司法院釋字第四二０號解釋認為將帳面上資本公積轉增資配發之股票
      變現，發放現金給股東，實質上與營利事業將出售土地之盈餘分配予股東，並
      無不同，此時股東實質上已有所得依實質課稅原則課徵股東分派年度營利所得
      。依司法院釋字第四二０號解釋，其主要爭議點為應課徵營利事業所得稅之標
      的物，安排為免課營利事業所得稅。但新陸公司股東持有之免稅資本公積轉增
      資股票，當享有免計入取得年度課徵營利所得之權利於喪失時即應課徵營利所
      得稅，亦就是原告自始自終均認定免稅之資本公積轉增資股票係應課徵營利所
      得之股票，非免稅股票，新陸公司辦理減資將現金發放予股東係依據公司法第
      一百六十八條規定辦理，並無蓄意安排規避稅負亦未違背租稅公平之立法精神
      ，故本案應與實質課稅原則有別。
    (5)被告主張免稅資本公積轉增資股票轉讓予他人（第三人），得免予計入取得年
      度所得課徵所得稅，有違租稅公平原則等語，無非係因其主張免稅資本公積轉
      增資股票轉讓予他人（第三人）時僅課徵一種稅，即證券交易所得稅，而依所
      得稅法第四條之一停徵，免稅。惟查，實際上免稅資本公積轉增資股票轉讓予
      他人（第三人），於此時依法應課徵二種稅賦，一為證券交易所得或財產交易
      所得（課稅標的為有價證券），二為營利所得（課稅標的為盈餘分配），始為
      正確維護租稅公平原則之方式，被告之主張顯不足採。
（四）綜上，依現行法令規定，並無明確規範運用免稅資本公積轉增資股票減資時將
      現金退予股東是否應立即課徵股東營利所得稅，導致稽徵機關堅持己見擴張解
      釋、類推適用假設，使納稅義務人的租稅負擔處於不確定狀態，明顯違反法律
      保留原則。又新陸公司辦理增、減資將現金退還予股東，是依照行為時有效法
      令賦予的權利為之，依行政程序法第八條規定，其因信賴有效法律所為之增、
      減資等善意行為，依誠實信用原則，應該受到正當保護。再依行政程序法第十
      條規定，其對於人民權益之侵害，應有法律保留原則之適用，同時以行為時之
      法律有明文規定為限，亦不得有創設或加重處罰的法律漏洞補充，如類推假設
      適用、目的性擴張或視同及限縮。因此本案新陸公司減資將現金返還予股東，
      從公司法及會計學原理觀點係永續經營之商業經濟活動（資金運用），又免稅
      資本公積轉增資股票享有免稅權益還未喪失（未轉讓給予他人），故本案新陸
      公司各股東持有之免稅資本公積轉增資股票課徵時點應在新陸公司辦理清結算
      解散時。
（五）被告課徵原告營利所得稅之依據係臺北市國稅局中南稽徵所適用財政部八十四
      年三月二十二日台財訴第八四一六一一四四六號函令所作之課稅通報，因該法
      令係適用於清算時期，核與本件情形不符，不得據該法令課稅，被告乃違背該
      法令另引用所謂司法院釋字第四二０號解釋之實質課稅主義，課處原告所得稅
      ，惟該司法院解釋非得逕為課稅之法源依據，被告嗣再據該解釋課稅顯有違法
      ，況本件原告前述主張免稅資本公積轉增資發行股票，應於免稅權益消失時始
      課徵股東營利所得情形，核與司法院釋字第四二０號解釋之實質課稅精神無違
      ，而原告於本案始終未主張不必課稅，僅係對課稅時點有所爭執，核與本件實
      質課稅爭論無關，被告主張應依司法院釋字第四二０號解釋之實質課稅精神不
      予免稅始符公平等語，顯有誤解，不足為採。
（六）臺北市國稅局中南稽徵所對新陸公司各股東作課稅通報資料係依臺灣省北區國
      稅局九十年八月二十三日北區國稅審二字第九００三五三０三號函查所作之通
      報，認為各股東有短漏營利所得等情，並以之作為調查基準日，但前開台灣省
      北區國稅局文號係調查新陸公司股東徐鏡明之個人資金流程，並非直接調查新
      陸公司之增、減資案，況且新陸公司並非臺灣省北區國稅局所管轄，因此足以
      證明，係歪打正著擴張加重課稅形態，惟上開文號之日期應不得作為調查基準
      日（與本案之增、減資無關），其係個案調查並非調查新陸公司及全部股東之
      增減資案，然被告已明知所適用之函令（財政部八十四年三月二十二日台財稅
      第八四一六二四四六號函）已無拘束力，而改用「實質課稅」之理由課徵系爭
      所得稅，顯然蓄意強徵所得稅，原告並不主張免稅，其實質課稅僅係認定問題
      （自由心證認知不同），故無規避涉嫌逃漏稅之爭議。
二、罰鍰部分：
（一）原告八十八年度取自新陸公司出售土地溢價收入轉資本公積辦理增、減資所分
      配現金，非分派剩餘財產，自無申報課稅問題，已如前述，故原告未合併申報
      ，應無故意或過失，依司法院釋字第二七五號解釋，應免予處罰，詳述如下：
    (1)新陸公司八十六年度出售土地（固定資產）溢價收入列為資本公積再運用資本
      公積轉增資後再減資將現金返還股東，所有程序均依會計學原理、公司法規定
      及財政部、經濟部現行法規命令辦理，如課徵股東營利所得稅課徵時點不應該
      在公司減資時，因該公司減資後仍永續經營，截至目前仍正常營運中，而應該
      在公司清結算分派剩餘財產將全部股本變為現金返還股東時，才可課徵股東營
      利所得稅，因此被告不應課徵原告八十八年度綜合所得稅，相對不該處罰鍰。
    (2)原告係新陸公司股東，並非其董、監事，未參與公司決策，確實不知新陸公司
      決策之流程及運作動機，又新陸公司增、減資之方式，形式上核與公司法相關
      規定內容相符，又新陸公司辦減資將資金返還股東，相對減少股東持有之免稅
      資本公積轉增資股票仍享有免稅權益，並非轉讓予他人（第三人），並非盈餘
      分配或分派剩餘財產，僅係公司與股東間資金運用，毋庸併入當年度所得申報
      所得稅，原告自難就該所得未於當年度合併申報，有何應注意，能注意而未注
      意之過失存在。無故意不申報，不應處罰（有貴院九十年度訴字第一九０九號
      判決足資參照）。
    (3)原告仍認為免稅資本公積轉增資股票免稅權益消失應課徵股東營利所得與司法
      院釋字第四二０號解釋實質課稅精神一致，新陸公司目前仍屬永續經營公司，
      倘若稽徵機關認定減資發現金給股東屬於盈餘分配即要課徵股東營利所得，那
      僅係課稅時點不同而已，況且減資發放現金予股東如認為屬盈餘分配時，截至
      目前均無法律規範或函令依據，原告認應為清算解散時為正確課稅時點，且均
      有會計學原理、稅務會計科目、公司法規定及稅務法令四種法令及學術依據可
      考，不應以違章送罰處置。
（二）又臺北市國稅局中南稽徵所對新陸公司各股東作課稅通報資料通報其他國稅局
      係依臺灣省北區國稅局九十年八月二十三日北區國稅審二字第九００三五三０
      三號函辦理，但前開臺灣省北區國稅局文號係調查新陸公司股東徐鏡明之個人
      資金流程，並非直接調查新陸公司之增、減資案及全體股東案，而新陸公司並
      非臺灣省北區國稅局所管轄，因此足以證明，係歪打正著，惟上開文號之日期
      應不得作為調查基準日（與本案之增、減資無關），對本案而言並無所謂調查
      基準日之適用，不應以違章送罰處置。
貳、被告答辯意旨略謂：
一、本稅部分：
（一）按「個人之綜合所得總額，以其全年左列各類所得合併計算之︰第一類︰營利
      所得︰公司股東所獲分配之股利總額、合作社社員所獲分配之盈餘總額、合夥
      組織營利事業之合夥人每年度應分配之盈餘總額、獨資資本主每年自其獨資經
      營事業所得之盈餘總額及個人一時貿易之盈餘皆屬之。」為行為時所得稅法第
      十四條第一項第一類第一款所明定；又「營利事業出售土地之交易所得，依所
      得稅法第四條第十六款規定，免納所得稅，惟該項盈餘分配予股東時，依同法
      第十四條第一項第一類規定，屬營利所得，應由股東合併各類所得申報繳納綜
      合所得稅。」為財政部七十五年十二月八日台財稅第七五一八三五七號函所明
      釋。
（二）查原告係新陸公司之股東，該公司於八十六年間以出售土地利得一、六四六、
      七九一、九四六元轉列資本公積，並於八十七年三月二十六日以資本公積轉增
      資一、五二五、一四０、０００元，嗣於八十八年三月二十八日辦理減資一、
      四八八、五三六、六００元，並以現金收回分配股票，其中原告取得四、八０
      一、九二０元，經財政部臺灣省北區國稅局於九十年八月二十三日查獲，移財
      政部臺北市國稅局中南稽徵所查得該公司八十三、八十四、八十七、八十八年
      度營業額均為零，卻於短短一年內以資本公積轉增資配發股票後，復按股東持
      股比例發放現金，收回並註銷前開增資股票，顯係利用增資減資方式實質將出
      售土地利得分配予股東，以規避稅負，該公司股東因而無償取得之現金，核屬
      公司原有資本以外新產生之利得，符合股東原始投資營利動機，自屬股東之營
      利所得，應歸課減資年度各股東所得稅，乃於九十二年五月十四日通報被告併
      課原告綜合所得稅，被告據之依法補徵稅額一、二八五、五九一元，參諸首揭
      財政部函釋意旨，並無不合，請予維持。
（三）至原告主張本案公司資本公積轉增資分配股票減資時暫不課徵股東營利所得，
      應俟免稅資本公積轉增資股票權益消失，亦即轉讓第三人或俟公司辦理清算解
      散分派剩餘財產時才課徵股東營利所得乙節，查股份有限公司發行之股票係表
      彰股東持有股份權利之有價證券，所謂股票轉讓即係股東持有股份權利之轉讓
      ，或簡稱股權之轉讓，股權轉讓後，股權及股份並不消滅，僅轉由第三人持有
      ；而公司減少資本之目的及作用在銷除其股份，該股份既經銷除，該股份之股
      權即消滅，故股份有限公司辦理減資收回股票，無論是否有給付股東現金，其
      目的與作用均在消滅該股票所表彰之股份與股權，不生股票轉讓（或股權轉讓
      ）之效果，兩者之本質不同，觀諸公司法第一百六十三條至第一百六十五條、
      第一百六十八條第一項規定自明；又股份有限公司處分固定資產（土地）之溢
      價收入，依行為時公司法第二百三十八條規定「處分資產溢價」應累積為資本
      公積（現行公司法認為「處分資產溢價」核屬「營業外收益」，已刪除本條文
      ），於同法第二百三十九條及二百四十一條規定資本公積除填補公司虧損及撥
      充股本外，不得使用，其目的乃在避免公司不當發放現金股利，維持公司資本
      ，以保障債權人之權益，資本公積原屬資本性質，故公司利用資本公積轉增資
      ，僅為公司淨值會計科目之調整，股東保留於公司之資產淨值，並未變更，故
      股東取得公司利用資本公積轉增資配發之記名股票，於取得時，固免予計入當
      年度所得課徵所得稅，但公司如未將該資本公積保留於股本，藉辦理減資以現
      金收回資本公積轉增資配發之增資股票，即係將帳面上資本公積轉增資所增加
      之股份變現，發現金給股東，實質上，與營利事業將出售土地盈餘（溢價收入
      ）分配予股東，並無不同，此時股東實質上已有所得，即應計入當年度所得課
      徵所得稅。本件新陸公司辦理減資以現金收回資本公積轉增資配發之增資股票
      之行為，依前述說明，既非股票轉讓行為，系爭所得自難歸屬為證券交易所得
      。又新陸公司將巨額資產，藉增資旋辦理減資之名，以現金發給股東收回資本
      公積轉增資配發股票，行公司分派土地盈餘（溢價收入）之實，依前開股東取
      得所得之性質，既獨立於原有資本之外所新產生的利得，符合股東原始投資營
      利之動機，參照司法院釋字第四二０號解釋意旨，依租稅公平原則及實質課稅
      原則，公司股東於減資年度既已取得公司分派之土地盈餘，自應依首揭所得稅
      法第十四條第一項第一類第一款規定，歸屬營利所得，併入原告減資年度所得
      課稅，非待公司清決算以剩餘財產分配予股東，始得課稅，原告所訴，殊難可
      採。
二、罰鍰部分：
（一）「納稅義務人已依本法規定辦理結算申報，但對依本法規定應申報課稅之所得
      額有漏報或短報情事者，處以所漏稅額兩倍以下之罰鍰。」為所得稅法第一百
      十條第一項規定。
（二）查原告於辦理八十八年度綜合所得稅結算申報時，漏報系爭營利所得四、八０
      一、九二０元，另尚短漏報營利所得二七三、四五七元，共計短漏報所得額五
      、０七五、三七七元，致短漏所得稅額一、二八五、五九一元，被告按所漏稅
      額分屬扣（免）繳憑單所得及非扣（免）繳憑單所得，分別處以０‧二倍及０
      ‧五倍之罰鍰計六二二、０００元（計至百元止），洵無違誤，請予維持。
（三）至原告主張其八十八年度取自新陸公司出售土地溢價收入轉資本公積辦理增資
      、減資，將資金返還股東，相對減少股東持有之免稅資本公積轉增資股票並非
      轉讓予第三人，亦非分派剩餘財產，自無申報課稅問題，應免予處罰乙節，查
      系爭所得乃新陸公司藉資本公積轉增資後，復隨即辦理減資將該公司出售土地
      溢價收入分配現金予股東之所得，核屬取自該公司原有資本以外盈餘，為各股
      東之營利所得，應併計當年度所得課稅，前已論述綦詳；又原告主張其係新陸
      開發公司股東非董、監事，未參與公司決策，確實不知新陸公司決策之流程及
      運作動機並舉貴院九十年度訴字第一九０九號判決資為爭議乙節，查原告為新
      陸公司股東，本即應對該公司之增、減資「重大行為」以及取自該公司「巨額
      所得」之原因盡其探知及公法上應負之義務，且新陸公司辦理資本公積轉增資
      後，復辦理減資將出售土地溢價收入分配現金給股東案，均經該公司股東常會
      及股東臨時會開會決議並依法需將議事錄分發各股東，雖原告可能誤解法令，
      以為此非應稅所得，但非無期待其正確認識法令規定之可能，是原告因其怠於
      作為義務致生漏稅而侵害法益之結果，難謂無過失，參照司法院大法官會議議
      決釋字第二七五號解釋意旨，自應負過失漏報之責。另原告所引據之貴院九十
      年度訴字第一九０九號判決，業經最高行政法院九十二年度判字第九六七號判
      決廢棄發回更審，並經原審九十二年度訴字更字第五十一號判決「原告之訴駁
      回」確定在案，併予指明。
   理  由
壹、程序部分：
一、原告起訴後，被告代表人鄭宗典業於九十三年七月三十日變更為乙○○，有行政
    院九十三年七月三十日院授人力字第０九三００六三四五三號令在卷可稽，是被
    告以新任代表人乙○○聲明承受訴訟，並無不合，應予准許。
二、原告經合法通知未於言詞辯論期日到場，核無行政訴訟法第二百十八條準用民事
    訴訟法第三百八十六條各款所列情形，爰依被告之聲請，准由其一造辯論而為判
    決。
貳、實體部分：
一、按「個人之綜合所得總額，以其全年左列各類所得合併計算之︰第一類︰營利所
    得︰公司股東所獲分配之股利總額、合作社社員所獲分配之盈餘總額、合夥組織
    營利事業之合夥人每年度應分配之盈餘總額、獨資資本主每年自其獨資經營事業
    所得之盈餘總額及個人一時貿易之盈餘皆屬之。」、「納稅義務人應於每年二月
    二十日起至三月底止，填具結算申報書，向該管稽徵機關，申報其上一年度內構
    成綜合所得總額或營利事業收入總額之項目及數額，以及有關減免、扣除之事實
    ，並應依其全年應納稅額減除暫繳稅額、尚未抵繳之扣繳稅額及可扣抵稅額，計
    算其應納之結算稅額，於申報前自行繳納。但短期票券利息所得之扣繳稅款及營
    利事業獲配股利總額或盈餘總額所含之可扣抵稅額，不得減除。」、「納稅義務
    人已依本法規定辦理結算申報，但對依本法規定應申報課稅之所得額有漏報或短
    報情事者，處以所漏稅額兩倍以下之罰鍰。」分別為行為時所得稅法第十四條第
    一項第一類第一款、第七十一條第一項及第一百十條第一項所明定。又「主旨：
    營利事業出售土地之交易所得，依所得稅法第四條第十六款規定，免納所得稅，
    惟該項盈餘分配予股東時，依同法第十四條第一項第一類規定，屬營利所得，應
    由股東合併各類所得申報繳納綜合所得稅。」、「主旨：‧‧‧股份有限公司辦
    理清算，該公司於八十二年度以土地交易增益轉列資本公積並辦理增資其無償配
    發股份金額，非屬股東原出資額，依本部（六二）台財稅第三一六０四號函規定
    ，此部分所分派之剩餘財產，應全數作為股東分派年度之投資收益或營利所得申
    報課徵所得稅，‧‧‧。」分別經財政部以七十五年十二月八日台財稅第七五一
    八三五七號函及八十四年三月二十二日台財稅第八四一六一一四四六號函釋明確
    在案。
二、經查，本件原告係新陸公司股東，其八十八年度綜合所得稅結算申報，未申報其
    取自新陸公司以出售土地增益之資本公積轉增資後又辦理減資之營利所得四、八
    ０一、九二０元，經財政部臺灣省北區國稅局於九十年八月二十三日查獲，移請
    財政部臺北市國稅局中南稽徵所辦理，並於九十二年五月十四日通報被告併課綜
    合所得稅，另原告除漏報上開營利所得外，尚短漏報營利所得二七三、四五七元
    ，共計短漏報所得額五、０七五、三七七元，致短漏所得稅額一、二八五、五九
    一元，被告乃核定補徵稅額一、二八五、五九一元，並按所漏稅額一、二八五、
    五九一元依有無扣（免）繳憑單分別處以０‧二倍及０‧五倍之罰鍰計六二二、
    ０００元（計至百元止）等情，業經兩造分別陳明在卷，並有核定稅額通知書、
    處分書及復查決定書附於原處分卷可稽，堪以認定。
三、本件原告訴稱：原告取自新陸公司出售土地利得轉列資本公積轉增資所發放之股
    票，依法於取得時得予免稅，而按相關稅法、公司法、會計學原理、經濟部及財
    政部相關法規命令內容，並依租稅公平法理精神，該免稅權益應於該轉增資所發
    放之股票讓與他人或發放公司清算分配剩餘財產時始為消滅（其並不包含以減資
    方式將前種轉增資所發放之股票收回註銷時點），即此時方對於收受出售土地利
    得轉列資本公積轉增資所發放之股票之利益者應課處其營利所得及證券交易（財
    產交易）所得，故新陸公司將原告因資本公積轉增資所發放之股票依減資方式以
    現金收回，原告之免稅權益應尚未消滅，被告自尚不得認原告有營利所得而予以
    課稅；又本件減資現金發回，係新陸公司因經濟情勢變遷，須縮減營業規模形成
    資金過剩，乃將閒置資金暫返還股東，其性質明顯與清結算解散分派剩餘財產返
    還股東全數股本不同，難謂有何利益取得，且依法現尚無規定此種情形就減資發
    予現金應課綜合所得稅。至被告雖援引司法院釋字第四二０號解釋關於實質課稅
    之精神認原告有系爭營利所得，惟新陸公司出售土地、減、增資流程，皆依法進
    行，並無何蓄意安排以規避稅負，與司法院釋字第四二０號解釋之實質課稅原則
    有別；故被告核定原告此營利所得，併課當年度綜合所得稅，已有違誤。況原告
    僅係新陸公司股東，並非其董、監事，未參與公司決策，確實不知新陸公司決策
    之流程及運作動機，又新陸公司增、減資過程形式亦無違法，新陸公司以減資方
    式將資金返還股東對免稅資本公積轉增資股票予以註銷，該轉增資股票仍享有免
    稅權益，無轉讓予他人（第三人）非盈餘分配或分派剩餘財產情形，減資僅係公
    司與股東間資金運用，本毋庸併入當年度所得申報所得稅，原告自難就該所得未
    於當年度合併申報，有何應注意，能注意而未注意之過失存在，並被告認定本件
    之調查基準日亦有錯誤云云，資為爭執。
四、本稅部分：
（一）按前揭所得稅法第十四條第一項第一類第一款規定中所稱「公司股東所分配之
      股利總額」，固包括公司股東所獲分配之現金股利及股票股利在內，惟股票股
      利可分為盈餘轉增資（行為時公司法第二百四十條參照）及公積轉增資（行為
      時公司法第二百四十一條參照）二類，公司股東因盈餘轉增資所分配之股票股
      利與現金股利相當，均是股東投資公司，經由公司營運結果產生盈餘所獲分配
      之報酬，僅係一將盈餘之現金保留於公司，一將盈餘之現金分配予各股東，其
      應併入股東個人綜合所得課徵所得稅固無疑義，惟股東因公積轉增資配發之股
      票股利，是否應併入綜合所得課徵，應視增資所憑公積之性質予以決定，行為
      時公司法第二百三十八條有關應累積為資本公積之規定，其中因第三款「處分
      資產之溢價收入」增資配發之股票，為股東之新所得，除其財富已經實現外，
      並且是獨立於原有公司資本以外新產生，並非舊有財富的延續，此些財富為公
      司創造後分配予股東，符合股東原始投資營利動機，應歸屬為股東營利所得併
      入綜合所得課徵所得稅。故前揭財政部七十五年十二月八日台財稅第七五一八
      三五七號函釋及八十四年三月二十二日以台財稅第八四一六一一四四六號函釋
      ，均係在闡述上開公司處分資產之溢價收入，本質上係獨立於原資本外，另產
      生之營利所得之意旨。復觀諸財政部所提之所得稅法修正草案第十四條第一類
      ，增訂第三項其內容為：「前項所稱之股利淨額，包括現金股利及未分配盈餘
      或資本公積增資配發記名股票之股利。」而其修正理由說明謂：「‧‧‧鑒於
      未分配盈餘轉增資及資本公積轉增資配發之股票股利，其配股來源雖有不同，
      但就股東而言，其取得之股票股利，在性質上並無不同，爰明定現金股利及以
      未分配盈餘或資本公積轉增資配發之股票股利，均屬本法所稱之營利所得，以
      維課稅公平，並杜爭議。」足見資本公積轉增資配發之股票股利性質上應屬營
      利所得。
（二）又按公司發行新股依其財源之不同可分為盈餘轉增資（公司法第二百四十條參
      照）及公積轉增資（公司法第二百四十一條參照）二類；而公積依其財源之不
      同，又可分為盈餘公積與資本公積，所謂盈餘公積，係指從每一決算期之盈餘
      中積存之公積；另所謂資本公積，則是指自營業活動外之財源，由法律要求積
      存之公積；依行為時公司法第二百三十八條規定，資本公積包括「一、超過票
      面金額發行股票所得之溢額。二、每一營業年度，自資產之估價增值，扣除估
      價減值之溢額。三、處分資產之溢價收入。四、自因合併而消滅之公司，所承
      受之資產價額，減除自該公司所承擔之債務額及向該公司股東給付額之餘額。
      五、受領贈與之所得。」而依行為時公司法第二百四十一條規定，公司得依股
      東會決議將公積之全部或一部撥充資本，按股東原有股份之比例發給新股，此
      之公積即包含盈餘公積及資本公積；其中資本公積，其財源類多得自資本交易
      所得之剩餘額，此類金額原即與資本相當而不具有應分派於股東盈餘之性質；
      而資本公積雖不構成公司之資本，但其功能與公司資本相類似，而稱為附加資
      本，在經濟上與公司資本構成公司之自己資本，因此法律要求將其積存於公司
      ，故而其積存並無金額上之限制，凡屬於該財源之金額均應無限制積存為資本
      公積，而且每次只要有此等金額發生，即應積存，並不等待股東常會之決議（
      柯芳枝著公司法第三九七頁參照）；至出售資產之損益，依據一般公認會計原
      則，應列為本期損益，不能作為資本公積；惟我國公司法規定出售固定資產之
      利益，應列為資本公積，此與一般公認會計原則並不相符。我國財務會計準則
      委員會為兼顧會計原則之合理性及法律規定，於第一號財務會計準則公報（第
      五十條）中規定：「處分固定資產之收益應依其性質列為當年度之營業外收入
      或非常利益，於次年度（公開發行公司應於當年度）將該項收益減除其應負擔
      之所得稅後之淨額，轉入資本公積，處分固定資產之損失應依其性質列為營業
      外費用或非常損失。」（鄭丁旺著中級會計學上冊第三八二頁參照）故公司處
      分資產之溢價收入，係因行為時公司法第二百三十八條及第二百四十一條規定
      ，公司應將之作為資本公積，並得用以撥充資本發行新股。然依現行公司法（
      九十年十一月十二日公布）第二百四十一條規定，公司於無虧損時，始得依股
      東會決議將資本公積轉作資本發行新股，且亦僅「超過票面金額發行股票所得
      之溢價」及「受領贈與之所得」二類資本公積，而本條所以將資本公積得供發
      行新股之範圍予以限縮，依其立法理由所載，乃認「資本公積應以已實現者始
      得轉作資本」之故。換言之，依現行公司法規定，因公司處分資產之溢價收入
      ，並不得將之轉作資本發行新股。而將前揭財政部七十五年十二月八日台財稅
      第七五一八三五七號函及八十四年三月二十二日以台財稅第八四一六一一四四
      六號函釋之內容與「公司處分資產之溢價收入」之內涵暨上述修法之緣由比照
      觀之，即可得知，「公司處分資產之溢價收入」當其依據本件行為時公司法規
      定以資本公積發行新股方式之型態存在時，因公司利用資本公積轉增資，僅為
      公司淨值會計科目之調整，股東保留於公司之資產淨值並未變更，故股東取得
      公司利用資本公積轉增資配發之股票，依財政部向來之見解，於取得時，固免
      予計入當年度所得課徵所得稅（財政部八十三年六月十五日台財稅第八三一五
      九六四四九號函釋參照），但如此一「處分資產之溢價收入」，於股東已以其
      他方式讓之實現時，則股東自因此獲有「所得」乃當然之理。又行為時公司法
      第一百六十八條第一項規定：「公司非依減少資本之規定，不得銷除其股份；
      減少資本，除本法規定外，應依股東所持股份比例減少之。」可知公司辦理減
      資，乃純為股份之銷除，係註銷股票，使股份所表彰之股東權絕對消滅；故公
      司以辦理減資方式，以現金收回該公司因辦理增資而無償配發之股票，本質上
      乃公司股份之銷除，即公司因減資而從資本市場抽回之資金，不僅未由其他代
      替性資金所取代，且股東亦因此實質上獲得非屬股東原出資額之營利所得，故
      此時點自為股東營利所得實現之時點甚明。
（三）查本件新陸公司於八十六年間，以出售土地利得一、六四六、七九一、九四六
      元轉列資本公積，並於八十七年三月二十六日以資本公積轉增資一、五二五、
      一四０、０００元，嗣於八十八年三月二十八日辦理減資一、四八八、五三六
      、六００元，並以現金收回原資本公積轉增資所分配之股票一節，已經兩造分
      別陳述甚明，自堪認定。而新陸公司將其出售資產之利得藉由轉列資本公積並
      轉增資及減資之過程，以現金收回資本公積轉增資配發於股東之股票，實質上
      即係將出售資產之增益以現金全數分配予股東；是原告係以新陸公司股東之身
      分，依照持股比例，取得新陸公司以資本公積轉增資配發股票，減資時亦比照
      持股比例取得現金，其所得之性質，依前開所述，核屬所得稅法第十四條第一
      項第一類所定之營利所得，並其所得之實現時點即新陸公司透過減資以現金收
      回原增資股票時。又本件新陸公司雖仍存續並未解散清算，但此與系爭增資股
      票因新陸公司透過減資方式以現金收回，使股東之增資股權益因股份之銷除而
      絕對消滅，並其增資股之權益亦因減資現金之取得而實質實現，因而有營利所
      得具體實現之認定並無影響。另原告雖又主張其減資僅是公司將閒置資金發回
      ，而為公司資金之調整，故系爭金額應於公司清算時再行核課，且期間公司因
      需要亦會再增資，豈非重複課稅云云；然系爭金額性質上既屬營利所得，並其
      業已實現，自應併入股東綜合所得課徵所得稅，且公司解散清算時，是因分配
      剩餘財產予股東而生應課徵所得稅之問題，而本件因減資而發回之現金，並非
      於公司清算時所為公司剩餘財產之分配，且斯時公司亦無此剩餘財產存在，至
      於公司嗣後是否增資則屬另一不確定之事實，且是公司另一取得資本之程序，
      核與之前公司股東營利所得之實現無涉。故原告以減資收回並非股票之轉讓或
      公司清算，且其減資僅是公司資金之調整等語，爭執其營利所得尚未實現云云
      ，即難採取。
（四）另按「憲法第十九條規定人民有依法律納稅之義務，係指人民僅依法律所定之
      納稅主體稅目、稅率、納稅方法及納稅期間等項而負納稅之義務。至於課稅原
      因事實之有無及有關證據之證明力如何，乃屬事實認定問題，不屬於租稅法律
      主義之範圍。」業經司法院釋字第二一七號解釋在案。又本件被告係認原告之
      系爭所得性質係屬營利所得，而依所得稅法第十四條第一項第一類第一款規定
      ，認應併入當年度綜合所得總額課徵綜合所得稅；至於被告另援引之財政部七
      十五年十二月八日以台財稅第七五一八三五七號函及八十四年三月二十二日台
      財稅第八四一六一一四四六號函，僅是作為論證系爭所得係屬營利所得之佐證
      ，並非據為補徵系爭所得稅之依據，亦即上述函釋僅是被告作為認定事實（即
      是否屬營利所得）之準據，依上述司法院釋字第二一七號解釋，核與租稅法律
      主義無違；更與法律保留原則無涉。是原告主張被告援引財政部上述函釋為依
      據，有違法律保留原則云云，更屬誤解，不足採取。
（五）再按財政部七十五年十二月八日以台財稅第七五一八三五七號函及八十四年三
      月二十二日以台財稅第八四一六一一四四六號函釋，均係為闡明公司處分資產
      之溢價收入，本質上係獨立於原資本外，另產生之營利所得之意旨。且財政部
      六十九年五月八日台財稅第三二六九四號函所釋示：「公司辦理減資以現金收
      回資本公積轉增資配發之增資股票，經核非屬盈餘分配，而屬該股票轉讓之性
      質。」復已經財政部八十七年九月二十一日台財稅字第八七一九六五三六六號
      函認與前揭財政部八十四年三月二十二日台財稅字第八四一六一一四四六號函
      之原則不一致，而免列於八十七年版所得稅法令彙編，自八十七年十一月一日
      起不再適用；是雖新陸公司之將出售土地利得轉列資本公積，以資本公積轉增
      資及減資均依規定程序辦理，亦無從因此即謂其股東因減資而自新陸公司取得
      之現金，性質上即非屬營利所得，並因上述財政部七十五年十二月八日以台財
      稅第七五一八三五七號函釋及八十四年三月二十二日台財稅第八四一六一一四
      四六號函釋，暨財政部六十九年五月八日台財稅第三二六九四號函釋之不再適
      用，原告更得知悉系爭所得之性質。故原告以新陸公司之增、減資程序均依規
      定辦理，爭執原處分有違誠信及信賴保護原則云云，更屬誤解，而無可採。另
      原告援引之本院九十年度訴字第一九０九號判決，僅是個案之見解，且與本件
      之事實並不相同，本院自不受其拘束，況該號判決，業經最高行政法院以九十
      二年度判字第九六七號判決廢棄發回更審，並經本院以九十二年度訴更字第五
      十一號判決「原告之訴駁回」確定在案；再依上開所述，系爭所得性質上應屬
      營利所得，並於原告取得現金時即已實現，故兩造引據司法院釋字第四二０號
      解釋所為實質課稅之爭執，核與本件判決結果無影響，本院自無庸再予論述，
      均併予敘明。
（六）綜上，原告之主張並無足取。從而，被告以新陸公司於八十六年度出售土地，
      並將出售土地利得轉列為資本公積，再於八十七年度以資本公積轉增資，嗣於
      八十八年再以辦理減資方式，分配出售土地之利得予股東；故股東此一現金之
      取得本質上為營利所得，並於減資取得現金年度實現，是被告於其所得實現之
      八十八年度按原告減資取回之金額，歸課原告營利所得，併課原告八十八年度
      綜合所得稅，揆諸首揭規定及說明，洵無違誤。
五、罰鍰部分：
（一）按人民違反法律上之義務而應受行政罰之行為，法律無特別規定時，雖不以故
      意為必要，仍須以過失為其責任條件，觀諸司法院釋字第二七五號解釋至明。
      又按稅捐，依其稽徵方式可區分為三大類，即「發單課徵之稅捐」、「自動報
      繳之稅捐」與「就源扣繳之稅捐」。而以上之分類實益，則存在於「逃漏稅捐
      違章行為」時點之認定，其中「發單課徵之稅捐」要等到納稅義務人接到納稅
      通知後，不依通知書所載或法律所定之繳納期限前繳納稅捐時，始構成逃漏；
      至於「自動報繳之稅捐」，則於納稅義務人不依法律所定時限，自動計算其應
      納之稅額並申報之，即構成稅捐之逃漏。而現行所得稅法就所得稅之課徵，在
      稽徵技術上是採取自動報繳制度，故應被歸類為上述「自動報繳之稅捐」項下
      ，是於課稅年度有課稅所得存在，而在申報期限截止以前未為報繳，即構成所
      得稅之逃漏。系爭所得，依前開所述，性質上既屬營利所得，依據行為時所得
      稅法第十四條第一項第一類，原告即應於取得年度即八十八年度之綜合所得稅
      申報截止日前，辦理結算申報予以報繳，然原告於當年度綜合所得稅結算申報
      並未報繳系爭營利所得，則據兩造陳述甚明，是原告有漏報系爭所得，即堪認
      定。
（二）又查，依公司法第二百七十七條規定，公司非經股東會決議不得變更章程，且
      增資與減資均屬變更章程之事項，而新陸公司於八十七年二月十六日召開股東
      常會決議將資本公積轉撥充資本，另於八十七年十一月二十五日召開股東臨時
      會決議辦理減資，依法均需將議事錄分發各股東，足認新陸公司之股東應知悉
      新陸公司有於短時間內將出售土地之利得辦理增資及減資手續，並使股東因公
      司減資手續而取得現金，亦即原告就其未支付對價卻獲得現金之事實，應知之
      甚稔，則原告對此所得是否屬應稅所得，本即負有注意義務，且亦非其所不能
      注意；則原告就系爭所得之漏報，縱無故意，亦有應注意、能注意而不注意之
      過失甚明。故原告以其僅係新陸公司之股東，爭執其無漏報之故意過失云云，
      亦無可採。
（三）再按「納稅義務人自動向稅捐稽徵機關補報並補繳所漏稅款者，凡屬未經檢舉
      、未經稽徵機關或財政部指定之調查人員進行調查之案件，左列之處罰一律免
      除；其涉及刑事責任者，並得免除其刑：‧‧‧。二、各稅法所定關於逃漏稅
      之處罰。」固為稅捐稽徵法第四十八條之一第一項第二款所明定，而此條之立
      法目的，則是為給予漏報稅捐者自新之機會，當納稅義務人自行發現有漏報課
      稅所得，在稅捐機關未投注調查成本派員進行調查前自動補繳，則給予免罰之
      鼓勵，藉收事半功倍之效。惟本件原告就系爭營利所得並未為任何補報補繳之
      行為一節，已經被告陳述甚明，故本件自不生是否依據稅捐稽徵法第四十八條
      之一第一項第二款規定免罰之問題，是原告關於本件調查基準日之爭執，即與
      本件認定結果無影響，本院就此爭執自無再予論述之必要，併予敘明。
六、綜上所述，原告之主張並無可採。原告於八十八年度有取自新陸公司之營利所得
    四、八０一、九二０元，然原告當年度綜合所得稅結算申報卻漏未申報系爭營利
    所得，並其就此漏報亦有過失。故而，被告以原告於八十八年度即因減資收回現
    金年度有取自新陸公司營利所得四、八０一、九二０元，另併原告漏報之營利所
    得計二七三、四五七元，補徵原告八十八年度綜合所得稅一、二八五、五九一元
    ；並依行為時所得稅法第一百十條第一項規定，暨參酌財政部頒訂之稅務違章案
    件裁罰金額或倍數參考表，按所漏報所得是否屬已填報扣（免）繳憑單分別裁處
    ０‧二倍及０‧五倍罰鍰合計六二二、０００元（計至百元止），並無違誤，復
    查及訴願決定遞予維持，亦無不合。原告提起本件訴訟，求為撤銷，為無理由，
    應予駁回。
據上論結，本件原告之訴為無理由，爰依行政訴訟法第二百十八條、第一百九十五條
第一項後段、第九十八條第三項前段，民事訴訟法第三百八十五條第一項前段，判決
如主文。
中　　　華　　　民　　　國    九十三　　年　  　九　　　月　　二十九　　日
                              高雄高等行政法院第二庭
                                          審判長法官  呂佳徵
                                          法      官　蘇秋津
                                          法      官　林勇奮
右為正本係照原本作成。
如不服本判決，應於判決送達後二十日內向本院提出上訴書狀，其未表明上訴理由者
，應於提起上訴後二十日內向本院提出上訴理由書（須按對造人數附繕本）；如於本
判決宣示或公告後送達前提起上訴者，應於判決送達後二十日內補提上訴理由書（須
附繕本）。未表明上訴理由者，逕以裁定駁回。提起上訴應預繳送達用雙掛號郵票七
份（每份三十四元）。
中　　　華　　　民　　　國    九十三　　年　  　九　　　月　　二十九　　日
                                          法院書記官  黃玉幸
